【裁判字號】    99,訴,101
【裁判日期】    990412
【裁判案由】    塗銷所有權移轉登記 等
【裁判全文】
臺灣高雄地方法院民事判決               99年度訴字第101號
原      告  中國信託商業銀行股份有限公司
法定代理人  乙○○○○
訴訟代理人  甲○○
被      告  丙○○
            丁○○
上列當事人間塗銷所有權移轉登記事件，本院於民國99年3 月29
日言詞辯論終結，判決如下：
    主  文
被告丙○○、丁○○於民國九十五年二月九日就附表一所示不動
產所為之贈與行為，與於民國九十五年二月十七日經高雄市楠梓
地政事務所以九五年左地字第０一一二七０號就附表一所示不動
產所為之所有權移轉行為，均應予撤銷。
被告丁○○應將高雄市楠梓地政事務所於民國九十五年二月十七
日以九五年左地字第０一一二七０號就附表一所示不動產所為之
所有權移轉登記予以塗銷。
訴訟費用新台幣玖仟肆佰柒拾元由被告連帶負擔。
    事  實
壹、程序部分：
  一、被告丙○○前經合法通知後，猶未於言詞辯論期日到場，
      且核無民事訴訟法第386 條所列各款情形，爰依原告之聲
      請就被告丙○○部分由其一造辯論而為判決。
  二、按訴狀送達後，原告不得將原訴變更或追加他訴，但請求
      之基礎事實同一，及擴張或減縮應受判決事項之聲明者，
      不在此限，民事訴訟法第255 條第1 項第2 、3 款分別定
      有明文。查本件原告原起訴請求被告丙○○、丁○○應將
      附表一編號所示不動產所為之贈與債權行為及移轉所
      有權之物權行為均予撤銷，及被告丁○○應將前開不動產
      所為之移轉登記予以塗銷。其後除前開請求外，再增列請
      求被告應將附表一編號所示不動產所為之贈與債權行為
      及移轉所有權之物權行為併予撤銷，及將所增列請求如附
      表一編號不動產所為移轉登記一併塗銷（參見本院卷第
      94頁）。查原告所為乃係基於同一基礎事實而擴張應受判
      決事項之聲明，核與前揭規定相符，應予准許。
貳、實體部分：
  一、原告主張：原告係被告丙○○之債權人，詎被告丙○○明
      知尚積欠原告如附表二所示債務未予清償，竟於民國95年
      2 月17日逕以贈與為由，將其所有如附表一所示土地暨建
      物（門牌號碼高雄市○○區○○路129 巷32號11樓建物暨
      共同使用部分及其所坐落土地，以下稱系爭不動產）辦理
      移轉登記為被告丁○○所有，顯有意脫產藉以逃避清償責
      任，致使原告前揭債權受有不能清償之危險。故被告2 人
      彼此間就系爭不動產所為前開無償行為業已害及原告之債
      權，原告自得訴請撤銷該贈與及移轉登記行為，併予請求
      被告丁○○塗銷上述所有權移轉登記。為此爰依民法第24
      4 條第1 項、第4 項規定提起本訴，並聲明：(1)被告丙○
      ○、丁○○就系爭不動產所為之贈與債權行為及移轉所有
      權之物權行為均予撤銷；(2)被告丁○○應將高雄市楠梓地
      政事務所於95年2 月17日就前項不動產所為之所有權移轉
      登記予以塗銷。
  二、被告丙○○未於言詞辯論期日到場，亦未提出書狀表明任
      何聲明或陳述。另被告丁○○則以：系爭不動產價值雖約
      為新台幣（以下同）300 多萬元，但伊確曾交付50萬元予
      被告丙○○收受，並代其清償所積欠台新銀行債務，故伊
      並非無償取得系爭不動產等語資為抗辯，並聲明：原告之
      訴駁回。
  三、按債務人所為之無償行為，有害及債權者，債權人得自知
      有撤銷原因時起1 年內，聲請法院撤銷之；又債權人依上
      述規定規定聲請法院撤銷時，得並聲請命受益人或轉得人
      回復原狀，依民法第244 條第1 項、第4 項及同法第245
      條前段定有明文。其次，此項撤銷權之客體乃包括債務人
      所為債之行為及物權行為，債權人行使此項撤銷權，既可
      同時訴請撤銷債務人所為債之行為及物權行為，亦可僅訴
      請撤銷債務人所為債之行為；如果不動產物權契約業經辦
      理登記，則前者債權人得訴請登記名義人塗銷，後者則得
      訴請移轉登記。又所謂害及債權，乃指債務人之行為，致
      積極的減少財產或消極的增加債務，因而使債權不能獲得
      清償之情形（最高法院88年度台上字第259 號、81年度台
      上字第207 號判決要旨分別可資參照）。經查：原告前揭
      所指被告丙○○積欠如附表二所示債務，且將系爭不動產
      以贈與為由辦理移轉登記至被告丁○○名下等情，業據其
      提出專案貸款申請書、帳務明細、信用卡申請書、消費明
      細表、個人信貸申請書、債務查詢資料、借據暨約定書、
      系爭不動產謄本及異動索引各1 份在卷可稽（參見本院卷
      第6 至31頁），並有卷附高雄市楠梓地政事務所98年12月
      28日高市地楠三字第0980015414號函附95年左地字第0112
      70號移轉登記資料影本可證（參見本院卷第47至57頁），
      又此節除為被告丁○○所是認外，亦未據被告丙○○到庭
      陳述或以書狀為相反之主張或抗辯，自堪信為真實。至被
      告丁○○雖迭以前詞置辯，並提出台新銀行代償證明1 紙
      為憑（參見本院卷第64頁），惟觀諸該代償證明內容雖記
      載被告丁○○曾於96年11月16日代被告丙○○償還汽車貸
      款12萬5000元之情，然此一事實發生時間非僅在渠等辦理
      系爭不動產移轉登記之後，且二者時間差距長達1 年9 月
      ，客觀上實難遽認彼此間有何關聯性可言，自無從採為被
      告丁○○有利之認定。況若被告2 人果係基於有償行為而
      移轉系爭不動產所有權，衡情自可核實辦理相關登記事宜
      ，要無甘冒涉犯使公務員登載不實罪責之風險，任意執不
      實事由而據以辦理登記，足見被告丁○○前揭所辯無非係
      臨訟卸責之詞，亦與事實有悖，洵無足採。職是，被告2
      人既未能證明渠等果係基於有償行為而辦理系爭不動產所
      有權移轉登記，又系爭不動產原為被告丙○○所有，且於
      95年2 月9 日由其贈與被告丙○○，並於同年月17日辦理
      所有權移轉登記在案，此舉當屬於無償行為。復佐以被告
      丙○○迄今尚積欠原告如附表二所示債務未能清償，且經
      本院依職權調取被告丙○○93至97年財產明細表（參見本
      院卷第37至42頁）予以核閱後，被告丙○○在上述期間除
      分別領有數千元不等之款項外，名下僅有車牌號碼3SL-14
      47號自用小客車1 部（福特六和廠牌，1993年出廠），此
      外再無其他積極財產，是依被告丙○○之財產狀況顯不足
      以清償上述債務。再者，系爭不動產前於95年間現值約為
      300 餘萬元，業為兩造所不爭執（參見本院卷第95頁），
      且其上所設定不動產擔保抵押貸款直至贈與被告丁○○之
      際（即95年2 月9 日）餘額為268 萬851 元，亦有上海匯
      豐銀行99年3 月18日（99）港匯銀（總）字第33268 號函
      1 份在卷可稽（參見本院卷第85頁），足見系爭不動產是
      時現值扣除其上有擔保貸款債務後，原本仍有相當價值足
      資清償如附表二所示債務，然被告丙○○竟擅將該不動產
      無償處分予被告丁○○，綜此足認其就系爭不動產所為贈
      與之債權行為與移轉所有權之物權行為，實已害及原告前
      開債權之行使，揆諸前揭說明，原告請求撤銷被告2 人彼
      此間就系爭不動產所為上開贈與行為與所有權移轉行為，
      及被告丁○○應將就系爭不動產於95年2 月17日所為所有
      權移轉登記予以塗銷等節，洵屬有據，均應准許。
  四、綜上所述，原告本於民法第244 條第1 項、第4 項前段規
      定，訴請撤銷被告丙○○、丁○○於95年2 月9 日就系爭
      不動產所為之贈與行為，與95年2 月17日經高雄市楠梓地
      政事務所以95年左地字第011270號就系爭不動產所為之所
      有權移轉行為，及被告丁○○應將高雄市楠梓地政事務所
      於95年2 月17日以95年左地字第011270號就系爭不動產所
      為之所有權移轉登記予以塗銷，均有理由，應予准許。
  五、本件原告全部勝訴，訴訟費用即裁判費9470元自應由被告
      連帶負擔。
  六、據上論結，本件原告之訴為有理由，依民事訴訟法第385
      條第1 項前段、第85條第2 項，判決如主文。
中    華    民    國    99    年    4     月    12    日
                  民事第六庭  法  官   陳明呈
正本係照原本作成。
如不服本判決，應於送達後20日內，向本院提出上訴狀並表明上
訴理由，如於本判決宣示後送達前提起上訴者，應於判決送達後
10日內補提上訴理由書（須附繕本）。
中    華    民    國    99    年    4     月    12    日
                               書記官  劉音利
附表一：
~T32
┌──┬──────────┬────────┬────┬────┬────────┐
│編號│ 不動產標示         │  面 積         │權利範圍│登記日期│ 收件案號       │
├──┼──────────┼────────┼────┼────┼────────┤
│    │高雄市○○區○○段十│1762.59 平方公尺│10萬分之│95.2.17 │高雄縣楠梓地政事│
│  │四小段1528地號土地  │                │859     │        │務所95年左地字第│
│    │                    │                │        │        │11270號收件     │
├──┼──────────┼────────┼────┼────┼────────┤
│  │高雄市○○區○○段十│69.78平方公尺   │全部    │同上    │同上            │
│    │四小段1795建號建物  │                │        │        │                │
├──┼──────────┼────────┼────┼────┼────────┤
│  │高雄市○○區○○段十│2890.5平方公尺  │10萬分之│同上    │同上            │
│    │四小段1817建號建物共│                │520     │        │                │
│    │同使用部分（含地下一│                │        │        │                │
│    │層車位編號46停車位）│                │        │        │                │
└──┴──────────┴────────┴────┴────┴────────┘
附表二：
┌──┬────────────────────────────┐
│編號│ 債務內容                                               │
├──┼────────────────────────────┤
│  │信用卡消費款51萬9590元，及自95年4 月23日起至之利息8286元│
├──┼────────────────────────────┤
│  │91年4 月2 日向原告借款18萬元，自94年12月2 日起即未能依約│
│    │繳款，尚積欠本金1 萬8923元、利息及違約金未予清償        │
├──┼────────────────────────────┤
│  │92年4 月12日向原告借款22萬元，自94年11月30日起即未能依約│
│    │繳款，尚積欠本金21萬9632元、利息及違約金未予清償        │
├──┼────────────────────────────┤
│  │93年1 月28日向原告借款20萬元，自95年4 月23日起即未能依約│
│    │繳款，尚積欠9 萬4402元未予清償                          │
└──┴────────────────────────────┘

司法院資訊處製作；財團法人民間司法改革基金會備份。
